臺灣新竹地方法院民事判決  
110年度訴字第944號
原      告  巫金龍  
            巫媚娜  
兼前列二人
共同訴訟代
理人        巫權峰  
被      告  巫翼龍  


上列當事人間請求返還不當得利事件，本院於民國110年12月6日
辯論終結，判決如下：
    主  文
被告應給付原告各新台幣貳拾陸萬柒仟捌佰元及自民國110年5月
22日起至清償日止，按年息百分之五計算之利息。 
訴訟費用由被告負擔。
本判決第一項於原告各以新台幣玖萬元為被告供擔保後得假執行
，但被告於假執行程序實施前，各以新台幣貳拾陸萬柒仟捌佰元
為原告預供擔保，得免為假執行。
   事實及理由
一、原告主張：
  (一)兩造為兄弟姊妹關係，兩造父親為巫營昌、母親巫林英幸
      ，原告巫金龍為大哥、被告巫翼龍為二哥、原告巫權峰為
      三哥、原告巫媚娜為幼妹，因兩造父親巫營昌於民國109
      年8月10日過世，當時未留有遺囑，應依法定繼承，兩造
      及母親巫林英幸協議後，全體同意現金部分歸予母親照養
      生活，父親巫營昌原為公務人員，於台灣銀行固定領有優
      惠利率18%，由法定繼承人5人予以均分，1人受領約新台
      幣(下同)267,800多元，原告巫權峰、原告巫媚娜、被告
      遂於109年11月30日於台灣銀行辦理該優惠利率帳戶之結
      清，並由臺灣銀行開立系爭支票號碼：FA0000000、日期
      為109年11月30日、票面金額為0000000元之支票一紙交予
      全體繼承人，兌領人即為繼承人即兩造及母親巫林英幸，
      當時原告巫金龍位於加拿大，被告居次，故原告巫權峰、
      原告巫媚娜討論，國內以被告居長，故應交由被告將臺灣
      銀行開立之系爭支票兌現，暫存被告帳戶再分別匯予其餘
      4名繼承人各267800元（零頭不計），當時由原告巫媚娜
      將持有之系爭支票放置老家桌上，並通知被告代為執行。
      詎原告3人事後皆未收受分毫匯款，原告3人於109年12月
      初陸續催促被告匯款，然而原告3人相互確認，竟均未受
      領款項，被告百般推拖、婉拒，或稱「要依照法律規定進
      行」、或稱「要另外為母親完善規劃」、或稱另有想法云
      云，仿如款項支配者拒絕匯款，原告巫金龍一度誤認係母
      親巫林英幸授意，方使被告拿翹，然而母親巫林英幸予以
      說明，其於109年12月3日巳受領匯款267,800元，提出存
      摺予原告3人知悉，並以言詞方式明白表示此為父親遺產
      ，應按繼承人平均分配，被告仍拒絕匯款，事後原告3人
      始知，被告認知其從未同意兌現及代原告3人匯款，對於
      原告巫權峰、巫媚娜有此規畫及將支票置於老家極為憤怒
      ，故刻意刁難。實被告於109年12月3日將系爭支票兌領存
      入其臺灣銀行帳號000000000000號帳戶，並於同日各轉出
      267,800元，分別匯入自己在花旗銀行之帳戶及母親巫林
      英幸於華南商業銀行之帳號000000000000號帳戶，即不願
      再將其餘款項交予原告3人，以此刁難原告3人。事後被告
      再藉故巫林英幸胞弟林憲潑協調為由，於109年12月27日
      將印章存摺暫交予林憲潑保管，林憲潑再自行提議該等款
      項均應全部交予巫林英幸（惟對被告巫翼龍已自行收取26
      7,800元部分視而不見，其所為之協調原告3人均不同意）
      ，被告迄今仍未交予原告3人分毫款項，則被告銀行帳戶
      內既受有逾803,400元之利益，原告3人自得依不當得利法
      律關係分別請求被告返還所受利益予原告每人各267,800
      元。
　(二)並聲明：除願供擔保請准予宣告假執行外，餘如主文所示
      。
二、被告則以：
　(一)兩造母親於96年賣掉名下的房子，款項個別以200萬元3份
      給予兒子及50萬元給予女兒，被告認目前遺留下來的133
      萬元當然是兩造父親與母親所共有的養老本金。又兩造父
      親既已往生，所留遺產依法律規定要交付繼承，但是不應
      該損害在生者母親的權益，尚待本院另案110年度家財訴
      字第30號兩造母親請求夫妻剩餘財產分配案件法院仲裁核
      定後，才是兩造父親遺產的被繼承金額。另原告前對於被
      告向台灣新竹地方檢察署提出110年度偵字第4431號涉嫌
      侵占等刑事告訴，亦經該署檢察官對於被告為不起訴處分
      確定，依據原告引述兩造母親巫林幸英所說的話：「．．．
      大家出一樣的錢．．．」、「．．．就是要你們提供了，對不對
      吼．．．」，以及舅舅林憲潑在不起訴處分書中的引述在在
      說明了事實，原告爭取遺產的繼承權利相對也應立狀切結
      書扶養母親的義務。再者，被告沒有受到原告等人的委託
      ，被告是代替兩造的母親去處理，並將所有台灣銀行0000
      0000000的存款簿及印章於109年12月20日交付訴外人林憲
      潑保管等語置辯。
　(二)並聲明：除願供擔保聲請宣告免為假執行外，餘如主文所
      示。
三、兩造不爭執事項：
（一）兩造父親巫營昌於臺灣銀行優惠利率存款帳戶結清之金額
      ，經臺灣銀行開立系爭支票號碼FA0000000號、發票日109
      年11月30日、票面金額1,339,308元，指名付款人為「巫
      金龍巫林英幸巫媚娜巫權峰巫翼龍」之支票(下稱：系爭
      支票)一紙。
（二）被告將系爭支票於109年12月3日存入其於臺灣銀行000000
      000000號之帳戶內，並於同日分別轉出267,800元至其所
      有花旗銀行之帳戶及訴外人巫林英幸在華南銀行新竹分行
      之帳戶內。　　　
四、本院之判斷：　　　
  (一)按請求分割遺產，應以全部遺產為整體分割，不得以遺產
      中之各個財產為分割之對象。惟如繼承人就特定遺產已終
      止公同共有關係而成為分別共有，自非不得請求分割該分
      別共有之財產，此為共有財產之分割，而非遺產之分割，
      自無須以全部遺產為整體分割(最高法院87年度台上字第1
      482號判決意旨參照)。查原告主張兩造及兩造母親巫林英
      幸就兩造父親巫營昌在臺灣銀行帳戶內之優惠利率存款在
      兩造父親過世後協議由法定繼承人5人予以均分，並由被
      告將臺灣銀行開立結清優惠利率帳戶金額之系爭支票存入
      其於臺灣銀行000000000000號之帳戶內，並於同日分別轉
      出267,800元至其所有花旗銀行之帳戶及訴外人巫林英幸
      在華南銀行新竹分行之帳戶內等情，業據提出兩造母親巫
      林英幸所有華南銀行新竹分行活期儲蓄存款存摺明細資料
      附卷可稽(詳110年度竹司調字第86號案卷，下稱竹司調案
      卷第18頁)，且為被告不否認其將系爭支票於109年12月3
      日存入其於臺灣銀行000000000000號之帳戶內，並於同日
      分別轉出267,800元至其所有花旗銀行之帳戶及訴外人巫
      林英幸在華南銀行新竹分行之帳戶內乙節，觀之被告於10
      9年12月4日與原告巫媚娜對話表示：「支票上5個名字，
      既然按照法律行使權利，爸爸的遺產只能按照法律規定，
      記名分給這5位繼承者，如有委託改變請將相關法律文件
      準備妥當。媽媽風燭殘年能力有限，為了避免以後有法律
      訴訟的問題，請你們依照法律規定進行，讓替媽媽處理這
      些事情單純簡單，方便作業進行。」，並於109年12月7日
      在與原告巫媚娜對話時亦表示：「上週您把支票放在集和
      街桌上開始，媽媽想起來就唸爸爸遺產存款的事，為了讓
      媽媽放心去長照中心上課上班。請盡快提供另外兩位的相
      關資料，資料提列說明如下，資訊齊全完整，有空檔我就
      立刻去辦理，多跑幾趟算給媽媽買個安心。」等語(詳竹
      司調案卷第17頁)，復為被告於本院110年12月6日言詞辯
      論期日不否認有要原告三人提供匯款帳號予被告，被告才
      能匯款(詳本院卷第44頁)，參以兩造母親與原告對話時亦
      表示：「我生四個孩子，我一份五分之一，大家個人領回
      去，這是叫你們保管，不是給你們的，萬一我命不好的話
      ，有甚麼災難，需要錢的話，欠錢，你們就要大家統一領
      一樣的錢，大家出一樣的錢，這樣對不對，還有呢，我也
      不知道要吃幾歲了，長命還是短命我也不知道，我有困難
      ，你們姐妹兄弟姊妹一定要，不要看你媽出醜，給人家看
      笑話，這樣吼，那萬一咧命好，我一生健康健康好好的過
      日子，多災多難的話你們要出錢，這個我有錢我自己出，
      沒有錢就是要你們提供了，對不對吼，沒有甚麼，希望你
      們兄弟姊妹感情好一點，（客語）人說：打虎捉賊要親兄
      弟姊妹，大家合作來做，以後的事我也不知道了，這個錢
      個人的，個人領回去，將來我有剩下的也給你們，欠債也
      要你們還，這樣可以嗎？」等情(詳竹司調案卷第19頁)，
      顯見兩造及兩造母親巫林英幸就兩造父親巫營昌死亡後在
      臺灣銀行帳戶內之優惠利率存款1,339,308元已達成5人均
      分此特定遺產，每人各取得267,800元之協議，被告始會
      將自己分得之金額267,800元匯入其所有花旗銀行之帳戶
      內，洵堪認定。
　(二)至被告雖認目前在其帳戶內之803,400元係其母親所有之
      養老金云云，惟顯與兩造當時認知父親巫營昌在臺灣銀行
      帳戶內之優惠利率存款在死亡後結清之1,339,308元係屬
      遺產，繼承人間就此特定遺產已協議終止公同共有關係，
      並分割為分別共有，被告並已就此實際取得其應有部分26
      7,800元等情不符，尚難採信。另被告雖陳稱本件尚待本
      院另案110年度家財訴字第30號兩造母親請求夫妻剩餘財
      產分配案件法院仲裁核定後，才是兩造父親遺產的被繼承
      金額云云，惟按法定財產制關係消滅時，夫或妻之剩餘財
      產差額分配請求權，乃立法者就夫或妻對家務、教養子女
      及婚姻共同生活貢獻所作之法律上評價；與繼承制度，係
      因人死亡，由具有一定身分之生存者，包括的繼承被繼承
      人財產上之權利義務之規範目的未盡相同，配偶之夫妻剩
      餘財產差額分配請求權與繼承權，性質上本可相互併存。
      且民法第1030條之1第1項規定之分配請求權，於配偶一方
      先他方死亡時，係屬生存配偶本於配偶身分對其以外之繼
      承人主張之債權，與該生存配偶對於先死亡配偶之繼承權
      ，為各別存在之請求權迥然不同(最高法院104年度台上字
      第773號民事判決)，應認兩造母親巫林英幸雖向本院提起
      另案110年度家財訴字第30號請求夫妻剩餘財產分配案件
      ，惟不影響其本於配偶身分與其他繼承人間就特定遺產進
      行分割遺產協議所為之權利，至於其他繼承人嗣後須否負
      返還巫林英幸行使分配夫妻剩餘財產差額之金額，應由本
      院另案110年度家財訴字第30號案件審酌判斷，無礙本件
      被告對於原告應否負不當得利責任之認定，併此敘明。
　(三)按無法律上之原因而受利益，致他人受損害者，應返還其
      利益，民法第179條定有明文，而不當得利依其類型可區
      分為「給付型之不當得利」與「非給付型不當得利」，前
      者係基於受損人之給付而發生之不當得利，後者乃由於給
      付以外之行為（受損人、受益人、第三人之行為）或法律
      規定或事件所成立之不當得利。在「給付型之不當得利」
      固應由主張不當得利返還請求權人（受損人），就不當得
      利成立要件中之「無法律上之原因」負舉證責任；惟在「
      非給付型之不當得利」中之「權益侵害之不當得利」，由
      於受益人之受益非由於受損人之給付行為而來，而係因受
      益人之侵害事實而受有利益，因此祇要受益人有侵害事實
      存在，該侵害行為即為「無法律上之原因」，受損人自不
      必再就不當得利之「無法律上之原因」負舉證責任，如受
      益人主張其有受益之「法律上之原因」，即應由其就此有
      利之事實負舉證責任。又「非給付型之不當得利」中之「
      權益侵害之不當得利」，凡因侵害取得本應歸屬於他人權
      益內容而受利益，致他人受損害，欠缺正當性，亦即以侵
      害行為取得應歸屬他人權益內容之利益，而從法秩權益歸
      屬之價值判斷上不具保有利益之正當性者，即應構成「無
      法律上之原因」而成立不當得利（最高法院100年度台上
      字第899號判決意旨參照）。從而，原告主張兩造及兩造
      母親巫林英幸就兩造父親巫營昌死亡後在臺灣銀行帳戶內
      之優惠利率存款1,339,308元已協議由5人均分此特定遺產
      ，每人各取得267,800元，並由被告將兩造父親巫營昌於
      臺灣銀行優惠利率帳戶結清之金額，經臺灣銀行開立系爭
      支票存入其於臺灣銀行000000000000號之帳戶內兌領1,33
      9,308元在其所有帳戶內受有利益，則被告未依兩造協議
      返還原告每人各應取得267,800元，被告復未舉證證明其
      有受益之法律上原因，揆之上開規定，即應構成無法律上
      之原因而成立不當得利。從而，原告依據不當得利法律關
      係，請求被告給付原告每人各267,800元，及自起訴狀繕
      本送達翌日即110年5月22日起至清償日止，按年息百分之
      5計算之利息， 即屬有據，應予准許。
五、假執行之宣告：　　　
　　兩造均陳明願供擔保聲請宣告假執行或免為假執行，經核原
    告勝訴部分，並無不合，爰分別酌定相當之擔保金額准許之
    。
六、本件事證已臻明確，兩造其餘攻擊防禦方法及未經援用之證
    據，經本院審酌後，核與判決結果不生影響，爰不另一一論
    述，併此敘明。
七、結論：原告之訴為有理由，依民事訴訟法第78條、第390條
    第2項、第392條第2項，判決如主文。
中　　華　　民　　國　　110 　年　　12　　月　　23　　日
                  民事第二庭法　　　官　王佳惠
以上正本係照原本作成。
如對本判決上訴，須於判決送達後20日內向本院提出上訴狀。如
委任律師提起上訴者，應一併繳納上訴審裁判費。
中　　華　　民　　國　　110 　年　　12　　月　　23　　日
                            書  記  官　黃伊婕